【裁判字號】    96,易,2366
【裁判日期】    970430
【裁判案由】    詐欺等
【裁判全文】
臺灣臺北地方法院刑事判決              96年度易字第2366號
公  訴  人  臺灣臺北地方法院檢察署檢察官
被      告  丙○○
上列被告因詐欺案件，經檢察官提起公訴（96年度偵字第8955號
），本院判決如下：
    主  文
丙○○幫助意圖為自己不法之所有，以詐術使人將本人之物交付
，處有期徒刑伍月，如易科罰金，以銀元參佰元即新臺幣玖佰元
折算壹日；減為有期徒刑貳月又拾伍日，如易科罰金，以銀元參
佰元即新臺幣玖佰元折算壹日。
    事  實
一、丙○○可預見自己帳戶提供他人使用，將因此遭詐騙集團利
    用詐取他人財物，竟不違背其本意，而基於幫助他人實施詐
    欺取財之未必故意，於民國92年11月6 日起至95年3 月間之
    某日，在台北縣中永和附近，將其前於92年11月6 日，在址
    設臺北縣新店市○○路533 號之台新國際商業銀行秀朗分行
    （下稱台新銀行）所申請之000000000000000 號帳戶存摺、
    提款卡及密碼，提供予乙○○（其所涉詐欺罪嫌，業經臺灣
    高等法院以96年度上訴字第99號判處有期徒刑10月確定）所
    屬之詐欺集團使用。嗣於95年3 月21日（起訴書誤載為95年
    1 月18日），甲○○在台北市中山區○○○路上網購買PHS
    手機1 只，以新臺幣（下同）1,850 元得標而依指示匯款後
    ，該詐欺集團成員乃表示未收到交易序號，需以ATM 回傳交
    易序號為由，使甲○○誤將28,118元款項轉入另一新竹國際
    商業銀行帳戶後，復又以各種理由要求甲○○將現金存入指
    定帳戶，致甲○○不疑有他，於同年3 月22日、23日依指示
    以存款機存入及匯款方式，共匯出195,000 元至丙○○上開
    台新銀行帳戶後，始察覺有異，方知受騙。
二、案經臺灣臺北地方法院檢察署檢察官自動檢舉偵查起訴。
    理  由
一、證據能力部分：
（一）按被告以外之人於偵查中向檢察官所為之陳述，除顯有不
      可信之情況者外，得為證據，刑事訴訟法第159 條之1 第
      2 項定有明文。而按刑事訴訟法第158 條之3 規定：「證
      人、鑑定人依法應具結而未具結者，其證言或鑑定意見，
      不得作為證據。」所謂「依法應具結而未具結者」，係指
      檢察官或法官依刑事訴訟法第175 條之規定，以證人身分
      傳喚被告以外之人（證人、告發人、告訴人、被害人、共
      犯或共同被告）到庭作證，或雖非以證人身分傳喚到庭，
      而於訊問調查過程中，轉換為證人身分為調查時，此時其
      等供述之身分為證人，則檢察官、法官自應依本法第186
      條有關具結之規定，命證人供前或供後具結，其陳述始符
      合第158 條之3 之規定，而有證據能力。若檢察官或法官
      非以證人身分傳喚，而以告發人、告訴人、被害人或共犯
      、共同被告身分傳喚到庭為訊問時，其身分既非證人，即
      與「依法應具結」之要件不合，縱未命其具結，純屬檢察
      官或法官調查證據職權之適法行使，當無違法可言。而前
      揭不論係本案或他案在檢察官面前作成未經具結之陳述筆
      錄，係屬被告以外之人於偵查中向檢察官所為之陳述，本
      質上屬於傳聞證據，基於保障被告在憲法上之基本訴訟權
      ，除該被告以外之人死亡、身心障礙致記憶喪失或無法陳
      述、滯留國外或所在不明而無法傳喚或傳喚不到、或到庭
      後拒絕陳述等情形外，如已經法院傳喚到庭具結而為陳述
      ，並經被告之反對詰問，前揭非以證人身分而在檢察官面
      前未經具結之陳述筆錄，除顯有不可信之情況者外，依刑
      事訴訟法第159 條之1 第2 項，仍非不得為證據，惟應於
      判決內敘明其符合傳聞證據例外之理由。不能因陳述人未
      經具結，即一律適用本法第158 條之3 之規定，排除其證
      據能力（最高法院97年度台上字第1373號判決意旨參照）
      。查，證人乙○○於另案即本院95年度訴字第794 號常業
      詐欺案件中，經檢察官非以證人身分傳喚而以被告身分傳
      到庭訊問，並與被告丙○○對質（見95年度偵字第7831號
      偵卷第196 頁），其身分既非證人，即與「依法應具結」
      之要件不合，縱未命其具結，純屬檢察官調查證據職權之
      適法行使，當無違法可言。因證人乙○○經本院合法傳喚
      、拘提均未到庭陳述，此有送達回證及拘票在卷可按，是
      證人乙○○經合法傳喚、拘提均不到庭作證，且無「顯有
      不可信之情況」，依刑事訴訟法第159 條之1 第2 項規定
      ，其偵訊筆錄自有證據能力，得作為證據。
（二）按被告以外之人於審判外之言詞或書面陳述，除法律有規
      定者外，不得作為證據，刑事訴訟法第159 條第1 項定有
      明文。又按被告以外之人於審判外之陳述，雖不符刑事訴
      訟法第159 條之1 至第159 條之4 之規定，而經當事人於
      審判程序同意作為證據，法院審酌該言詞陳述或書面陳述
      作成時之情況，認為適當者，亦得為證據；當事人、代理
      人或辯護人於法院調查證據時，知有同法第159 條第1 項
      不得為證據之情形，而未於言詞辯論終結前聲明異議者，
      視為有前項之同意，刑事訴訟法第159 條之5 亦有明文。
      本判決下列除證人乙○○之陳述以外其餘所引供述證據，
      被告均未爭執其證據能力，且於言詞辯論終結前亦未聲明
      異議，本院審酌各該證據作成時之情況，並無不當之情形
      ，認以之作為證據應屬適當，爰依刑事訴訟法第159 條之
      5 第2 項規定，自得作為證據。
二、訊據被告丙○○矢口否認有何幫助詐欺犯行，辯稱：伊不認
    識乙○○，亦沒有提供帳戶給乙○○，該帳戶當時因有用網
    路拍賣，為了要網路記帳，所以到台新銀行申請網路銀行轉
    帳密碼，當時伊將提款卡、存摺、印章，還有身分證影本全
    部都放在機車的置物箱內，而密碼係抄在身分證影本後面，
    後來不知道何時遺失，直到被檢察官通知來開庭，才知道遺
    失乙事云云。
三、本院查：
（一）被害人甲○○於95年3 月21日在台北市中山區○○○路上
      網購買PHS 手機1 只，以1,850 元得標而依指示匯款後，
      遭詐欺集團以未收到交易序號，需以ATM 回傳交易序號為
      由，使被害人甲○○誤將28,118元款項轉入對方另一新竹
      國際商業銀行帳戶後，復以各種理由要求被害人甲○○將
      現金存入指定帳戶，致其於同年3 月22日、23日依指示以
      存款機存入及匯款方式，共計匯出195,000 元至被告丙○○上開台新銀行帳戶而受騙之事實，業據被害人甲○○於
      警詢中所指述明確，並有台新銀行自動櫃員機交易明細表
      、華僑銀行匯款委託書及國泰世華銀行客戶交易明細表各
      1 份附卷可稽。又上開台新銀行帳戶為被告所開立，被害
      人甲○○受騙所轉帳或匯入之款項，旋均遭人立即提領一
      空等情，復有台新銀行函覆之開戶資料及資金往來明細在
      卷可資佐證，足證被害人甲○○遭詐騙之前開款項，確已
      匯入被告所提供之前揭台新銀行帳戶，且該帳戶已供詐欺
      集團作為實施詐欺犯行匯款之用無訛。
（二）被告確將其前於92年11月6 日所申請上開台新銀行帳戶之
      存摺、提款卡及密碼，提供予專門蒐集帳戶予詐欺集團使
      用之乙○○乙情，業據證人乙○○於另案即本院95年度訴
      字第794 號常業詐欺案件檢察官偵訊中供陳：伊是負責幫
      「阿寶」收購帳戶，被告是在台北縣中永和，拿台新銀行
      秀朗分行帳戶，即被查扣之存摺中之其中一本及金融卡給
      伊，伊確定該帳戶存摺及金融卡及密碼都是被告交給伊等
      語明確（見該案95年度偵字第7831號偵卷第71、94、196
      頁），且警方於查獲乙○○時確實有查扣到被告之身分證
      影本、台新銀行帳戶存摺及金融卡，此有台北市政府中山
      分局扣押筆錄及扣押物品目錄表可稽（見同上偵卷第24至
      28頁），復有被告之身分證影本附卷可佐（見同上偵卷第
      42頁），核與證人乙○○上揭所述相符，則被告確有提供
      台新銀行帳戶存摺、金融卡及密碼予乙○○使用之事實，
      應堪認定。
（三）被告雖辯稱：伊不認識乙○○，亦無提供帳戶給乙○○，
      該帳戶當時因要用網路拍賣，才申請網路銀行轉帳密碼，
      當時伊將提款卡、存摺、印章，還有身分證影本全部都放
      在伊所使用之機車置物箱內，而密碼係抄在身分證影本後
      面，後來不知道是何時遺失云云。惟查，上開帳戶存摺、
      提款卡、印章及身分證影本，均屬有關個人權益之重要物
      品，一般人莫不小心謹慎保管，縱無隨身攜帶而係放置在
      機車之置物箱內，亦當隨時注意以避免遺失，參以被告供
      承該帳戶原係欲用以網路拍賣而即將使用，然其對於何時
      遺失竟毫無所悉，亦未遺失時向銀行申請掛失止付，顯與
      常情相悖；又依常情而論，金融密碼應與其存摺、金融卡
      分別保存，或者將密碼牢記心中，而不在任何物體上標示
      或載明密碼，以免徒增帳戶款項遭人持金融卡併同輕易得
      知之密碼盜領款項，此乃一般人所具備之社會經驗，亦應
      為被告所知稔，則被告辯稱其有將密碼寫在身分證影本後
      面，亦難採信；況經本院實際檢視乙○○案件中所查扣之
      被告身分證影本後面，並無任何密碼或數字之記載（見同
      上偵卷第42頁），且被告確有將上開台新銀行帳戶存摺、
      金融卡及密碼交予乙○○，業經證人乙○○證述如前，足
      見被告辯稱前揭台新銀行帳戶之存摺、金融卡及密碼係遺
      失，並未提供予乙○○云云，顯非事實，尚難採憑。準此
      ，被告應有將前揭帳戶存摺、提款卡及密碼提供乙○○使
      用，至堪認定。
（四）按一般民眾向金融機構開設帳戶，並無任何法令限制，若
      係用於存款、提款之正當用途，大可光明正大自行申請，
      無須使用他人之帳戶。而帳戶僅係用以從事存款、提款等
      用途，並現經媒體廣為報導，政府機關及各地金融機構亦
      多次呼籲民眾應謹慎控管己有帳戶，且勿出賣個人帳戶，
      以免淪為詐騙者之幫助工具，是依社會一般人之智識及社
      會生活經驗，倘有人收集他人帳戶做不明使用，極易判斷
      係該隱身幕後之使用人意圖以使用他人帳戶，以供非法犯
      罪之用，自可產生該收受帳戶者將用於不法犯罪之合理懷
      疑。衡諸被告為30餘歲之成年人，具有一定之社會經歷，
      其就上情顯難諉為不知，自當可預見將上開帳戶之存摺、
      提款卡及密碼，交付收集帳戶之乙○○後，乙○○可能自
      己或提供他人用來從事詐欺犯罪，作為詐欺取財之人頭帳
      戶，以收取被害人匯入之款項。是被告雖無他人使用其存
      摺、提款卡及密碼，必持以詐騙之確信，但其將帳戶存摺
      、提款卡及密碼，交付收集帳戶之乙○○使用，顯具有縱
      有人以其金融帳戶實施詐欺犯罪，亦不違背其本意之幫助
      意思，堪認被告有幫助詐欺集團成員，利用前開台新銀行
      帳戶作為詐欺取財之不確定故意甚明。
（五）又按刑法上之幫助犯，係對於犯罪與正犯有共同之認識，
      而以幫助之意思，對於正犯資以助力，而未參與實施犯罪
      之行為者而言。本件被告提供帳戶致被害人匯入款項，僅
      為他人之詐欺取財犯行提供助力，並無證據證明其以自己
      實施詐欺犯罪之意思，或與他人有共同犯罪之犯意聯絡，
      而有參與或分擔詐欺取財犯罪之構成要件行為，是本件被
      告僅有幫助詐欺取財之犯意，而為詐欺取財構成要件以外
      之行為，尚難認被告係詐欺取財罪之共同正犯，附此敘明
      。
（六）綜上所述，本件被告幫助他人犯詐欺取財罪之行為，事證
      明確，應依法論科。
四、論罪科刑部分：
（一）按被告行為後，刑法部分條文業於94年1 月7 日修正，同
      年2 月2 日經總統令公布，並自95年7 月1 日起施行。修
      正後刑法第2 條第1 項規定：「行為後法律有變更者，適
      用行為時之法律。但行為後之法律有利於行為人者，適用
      最有利於行為人之法律。」此條規定與刑法第1 條罪刑法
      定主義契合，係規範行為後法律變更所生新舊法律比較適
      用之準據，是刑法第2 條本身雖經修正，尚無比較新舊法
      之問題，應一律適用裁判時之現行刑法第2 條以決定適用
      之刑罰法律。又本次修正涵蓋之範圍甚廣，故比較新舊法
      時，應就罪刑有關之共犯、未遂犯、想像競合犯、牽連犯
      、連續犯、結合犯，以及累犯加重、自首減輕暨其他法定
      加減原因（如身分加減）與加減例等一切情形，綜其全部
      罪刑之結果而為比較（最高法院95年度第8 次刑事庭會議
      決議可資參照）。經查：
    1.刑法第339 條第1 項雖未修正，然於上開刑法及其施行法
      修正施行前，依罰金罰鍰提高標準條例第1 條前段規定，
      刑法第339 條第1 項所定罰金刑部分之法定刑度「銀元1,
      000 元以下」係提高為銀元10,000元即新臺幣30,000元以
      下，最低刑度則依修正前刑法第33條第5 款規定，應為銀
      元1 元即新臺幣3 元以上。嗣因刑法施行法第1 之1 條第
      2 項已增訂：「中華民國94年1 月7 日刑法修正施行後，
      刑法分則所定罰金之貨幣單位為新臺幣；94年1 月7 日刑
      法修正時，刑法分則編未修正之條文定有罰金者，自94年
      1 月7 日刑法修正施行後，就其所定數額提高為30倍，但
      72年6 月26日至94年1 月7 日新增或修正之條文，就其所
      定數額提高為3 倍。」，而此規定係在替代罰金罰鍰提高
      標準條例部分條文，與適用罰金罰鍰提高標準條例之結果
      相同，對於被告而言並不發生有利或不利之問題，僅係將
      貨幣單位由銀元改為新臺幣，並非法律變更刑度之條文，
      當無須就新舊法比較，應逕適用之（臺灣高等法院暨所屬
      法院95年法律座談會刑事類提案第17號研討結果參照）。
      又修正後之刑法第33條第5 款亦已將罰金刑調整為新臺幣
      1,000 元以上，以百元計算，故依前述標準換算，刑法第
      339 條第1 項之修正後罰金刑法定刑度已變更為「新臺幣
      30,000元以下、1,000 元以上」，是比較修正前後刑度結
      果，修正後刑法第33條第5 款所定罰金刑最低數額，較之
      修正前提高，修正後之規定對被告並非較為有利，揆諸前
      揭刑法第2 條第1 項前段規定，即應適用修正前刑法第33
      條第5 款規定。
    2.又修正後刑法第30條係規定：「幫助他人實行犯罪行為者
      ，為幫助犯。雖他人不知幫助之情者，亦同。幫助犯之處
      罰，得按正犯之刑減輕之。」，而修正前刑法第30條則規
      定：「幫助他人犯罪者，為從犯。雖他人不知幫助之情者
      ，亦同。從犯之處罰，得按正犯之刑減輕之」。是被告無
      論依修正前後之刑法第30條，均成立幫助犯，且因依新舊
      法規定均得減輕其刑，故刑罰規範狀態並無變更，對被告
      而言並無「有利」或「不利」之情形，依上開法律座談會
      提案之意旨，於被告幫助他人實行犯罪之情形，應不生新
      舊法比較之問題，自應逕依現行有效之法律即修正後刑法
      第30條之規定，論以幫助犯。
（二）核被告所為，係犯刑法第30條第1 項、第339 條第1 項之
      幫助犯詐欺取財罪。又被告所為係幫助犯，爰依刑法第30
      條第2 項之規定，按正犯之刑減輕之。爰審酌被告將自己
      之帳戶存摺、提款卡及密碼提供他人犯罪使用，助長他人
      犯罪，非但增加被害人尋求救濟及治安機關查緝犯罪之困
      難，亦使不法詐欺犯得以順利掩飾其詐欺所得之財物，危
      害被害人財產安全及社會治安，犯後復未能坦供犯行之態
      度，惟念及被告未實際參與詐騙行為，暨犯罪所生之危害
      程度，及斟酌被告並無犯罪前科之素行、生活狀況、智識
      程度等一切情狀，量處如主文所示之刑。
（三）又關於易科罰金部分，95年7 月1 日修正施行之刑法已有
      修正，修正前刑法第41條規定：「犯最重本刑為五年以下
      有期徒刑以下之刑之罪，而受六個月以下有期徒刑或拘役
      之宣告，因身體、教育、職業、家庭之關係或其他正當事
      由，執行顯有困難者，得以一元以上三元以下折算一日，
      易科罰金。但確因不執行所宣告之刑，難收矯正之效，或
      難以維持法秩序者，不在此限。併合處罰之數罪，均有前
      項情形，其應執行之刑逾六月者，亦同。」並依罰金罰鍰
      提高標準條例第2 條規定（業於95年7 月1 日起因刪除而
      不再適用），就易科罰金折算1 日之數額提高為100 倍（
      即銀元100 元以上300 元以下，經折算為新台幣則為新台
      幣300 元以上900 元以下）；修正後刑法第41條規定：「
      犯最重本刑為五年以下有期徒刑以下之刑之罪，而受六個
      月以下有期徒刑或拘役之宣告者，得以新台幣一千元、二
      千元或三千元折算一日，易科罰金。但確因不執行所宣告
      之刑，難收矯正之效，或難以維持法秩序者，不在此限。
      前項規定於數罪併罰，其應執行之刑未逾六月者，亦適用
      之。」，而罰金罰鍰提高標準條例第2 條有關易科罰金折
      算1 日之數額提高倍數規定，即不再適用；比較修正前後
      之易科罰金折算標準，自以修正前刑法第41條之規定較有
      利於被告，故應依修正前刑法第41條第1 項前段規定，諭
      知易科罰金之折算標準。
（四）再本件被告犯罪之時間係於96年4 月24日之前，且無中華
      民國九十六年罪犯減刑條例所定不得減刑之情形，爰依同
      條例第2 條第1 項第3 款規定減其宣告刑2 分之1 ，併諭
      知易科罰金折算之標準。
據上論斷，依刑事訴訟法第299 條第1 項前段，刑法第2 條第1
項前段、第30條、第339 條第1 項、修正前第41條第1 項前段，
中華民國九十六年罪犯減刑條例第2 條第1 項第3 款、第7 條、
第9 條，刑法施行法第1 條之1 第1 項、第2 項前段，修正前罰
金罰鍰提高標準條例第2 條、現行法規所定貨幣單位折算新臺幣
條例第2 條，判決如主文。
本案經檢察官王育珍到庭執行職務。
中    華    民    國    97    年    4     月    30    日
                    刑事第十六庭審判長法  官  蔡守訓
                                      法  官  施添寶
                                      法  官  吳俊龍
以上正本證明與原本無異。
如不服本判決，應於判決送達後10日內向本院提出上訴狀。
                                      書記官  高菁菁
中    華    民    國    97    年    4     月    30    日
附錄本判決論罪科刑法條：
刑法第339條
意圖為自己或第三人不法之所有，以詐術使人將本人或第三人之
物交付者，處5 年以下有期徒刑、拘役或科或併科1 千元以下罰
金。
以前項方法得財產上不法之利益或使第三人得之者，亦同。
前二項之未遂犯罰之。
刑法第30條
幫助他人實行犯罪行為者，為幫助犯。雖他人不知幫助之情者，
亦同。
幫助犯之處罰，得按正犯之刑減輕之。


司法院資訊處製作；財團法人民間司法改革基金會備份。
